臺北高等行政法院判決
110年度訴字第562號
111年4月7日辯論終結
原      告  羅凱恒                                      
訴訟代理人  柯鴻毅  律師
被      告  國防部陸軍司令部

代  表  人  徐衍璞（司令）
訴訟代理人  謝承哲                                     

            何彥宗                    
            曾立成                    
上列當事人間退伍事件，原告不服國防部中華民國110年3月15日
110年決字第42號訴願決定，提起行政訴訟，本院判決如下：
    主  文
一、原告之訴駁回。
二、訴訟費用由原告負擔。
    事實及理由
一、程序事項：
　　本件原告起訴時，被告代表人原為陳寶餘，本件訴訟進行中
    變更為徐衍璞，業經新任代表人具狀聲明承受訴訟（本院卷
    第63頁、64頁），經核並無違誤，應予准許。
二、爭訟概要：
　　原告原係○○○○第○○○旅(下稱原服務單位)聯合兵種第一營戰
    車第一連上士組長，於民國109年9月28日凌晨2時許駕駛自
    小客車，經警方攔檢，因拒絕接受吐氣酒精濃度測試，遭員
    警製單舉發並經臺中市交通事件裁決處裁處罰鍰及吊銷駕照
    。原服務單位經行政調查認上情屬實，乃以109年10月20日
    陸十鍾仁字第1090003979號令(下稱系爭懲罰令)核予原告大
    過2次懲罰，並據於109年10月26日召開不適服現役人事評審
    會(下稱系爭人評會)，決議作成原告不適服現役之考評結果
    ，以109年10月28日陸十鍾仁字第1090004156號令（下稱系
    爭考評令）呈報由被告辦理原告之不適服現役退伍案，嗣經
    被告以109年12月2日國陸人勤字第10901202941號令(下稱原
    處分)核定原告於109年12月16日退伍。原告不服原處分，提
    起訴願，經決定駁回後，遂提起本件訴訟。
三、原告主張及聲明：
  ㈠主張要旨： 
  ⒈原處分有認定事實錯誤、適用法律不當之違誤，應予撤銷：
  ⑴原處分之基礎前提事實為「是否酒駕」、「是否拒絕酒測」
    ，原告遭員警攔查時，自認未服用酒精飲品而拒絕員警對其
    實施酒測之命令，並當場聲明異議，惟被告未依職權進行事
    證調查程序，逕率予認定有酒駕、拒絕酒測之違規行為，認
    事用法顯有違誤。
  ⑵國軍軍風紀維護實施規定(下稱軍風紀實施規定)第24點及其
    附件國軍官兵酒後駕駛交通工具懲罰參考基準表（下稱懲罰
    參考基準表）並未將拒絕實施酒測之行為態樣規範在內，依
    罪刑法定原則、行政裁罰法定原則、法律保留原則，原服務
    單位及被告不得以前開法令作為裁罰不利處分即系爭懲罰令
    （1次記2大過）、系爭考評令（不適服現役考評決議）及原
    處分（強制退伍）之依據，而有適用法律不當之違誤。
  ⒉原服務單位於實施系爭人評會時，未詳實審酌原告於服役期
    間之歷年年度考績均是甲等、優等之優良表現，並無任何不
    適服現役之情形，且單位幹部所述原告有嚼檳榔、不服命令
    、表現不佳之情事，均無提出證據為憑，亦未給予原告就此
    部分陳述意見之機會。原服務單位僅以原告偶然、一次性違
    規行為即草率作成不適服現役之考評結果，確有瑕疵，而被
    告未再詳實考核原告是否確有不適服現役之情事，貿然作成
    原處分，更有認事用法之違誤。另被告於109年10月26日召
    開系爭人評會，並於同年月28日作成不適服現役之決定，然
    原告就系爭懲罰令向國防部國軍官兵權益保障會(下稱權保
    會)申請權益保障，權保會於109年12月2日通知被告重新審
    查合法性，於110年2月19日寄發開會通知書，於同年月月24
    日召開審議會議，嗣於110年3月10日作成申請駁回之決議。
    被告未經權保會之先行程序，就召開系爭人評會，作成不適
    服現役之決定，有悖於正當法律程序。
  ⒊原處分有違比例原則：1次記2大過予以退伍之原處分，使原
    告喪失繼續擔任現役軍人、服公職之身分保障，已嚴重影響
    工作權及家庭生活，原服務單位、被告所為之核定、評定及
    原處分，顯非最小之侵害，有違行政程序法第7條規定。
  ㈡聲明：訴願決定、原處分均撤銷。 
四、被告答辯及聲明：
  ㈠答辯要旨：
  ⒈國防部109年8月25日國軍督軍紀字第1090182598號令修正發
    布之軍風紀實施規定第24點第2款第4目之1已明定，駕駛汽
    機車拒絕接受酒精濃度測試檢定者，志願役人員核予記大過
    2次處分，懲罰參考基準表亦同。原告確有於109年9月28日
    拒絕實施酒測之違規行為，此有原服務單位案件調查洽談紀
    要、經原告簽名之案件調查報告書、臺中市交通事件裁決處
    109年10月6日中市裁銷字第GT0112333號駕駛執照吊銷執行
    單及臺中市交通事件裁決處109年10月6日自行收納款項收據
    可稽。況系爭懲罰令係以原告拒絕接受吐氣酒精濃度測試之
    違失行為予以懲罰，與原告有無酒駕行為無涉。
  ⒉原服務單位召開系爭人評會作成原告不適服現役之考評結果
    及被告就該考評結果所為核定並無瑕疵，原處分核無違誤之
    處：
  ⑴原服務單位調查原告之違規行為屬實後，於109年10月15日召
    開懲罰評議會，並依陸海空軍懲罰法第15條第14款規定、軍
    風紀實施規定第24點第2款第4目之1及其附表2之1懲罰參考
    基準表，以系爭懲罰令核定原告大過2次之懲罰。
  ⑵原服務單位續於109年10月26日召開系爭人評會，其編組及出
    席委員共5員，核與強化國軍志願役軍官士官及士兵考評具
    體作法(下稱考評具體作法)第6點第1款所定委員編組相符，
    且原告亦親自出席陳述。各委員依考評具體作法規定審酌：
    1.原告對長官任務賦予之執行狀況普通，工作表現欠佳，工
    作態度不算積極。2.原告身為資深領導幹部，卻於營區內嚼
    食檳榔遭人事官糾正、遭所屬弟兄反映有領導統御的問題，
    且其擔任授課教官，於授課時未按課表進度上課。3.原告明
    知部隊多次宣導拒絕酒測視同酒駕之懲罰規定，卻因一時情
    緒管理不佳，明知故犯，斲傷單位榮譽及士氣，顯見其法紀
    觀念淡薄，對單位之命令及交付事項漠不關心等情，綜合考
    評並經出席委員討論及投票表決，決議原告不適服現役，並
    以系爭考評令，簽請權責長官即被告核定在案。至權保會之
    權益保障是另1個救濟程序，不需等權保程序完畢才可進行
    汰除。
  ⑶基此，被告依陸海空軍軍官士官服役條例(下稱服役條例)第1
    5條第1項第5款及其施行細則第15條第1項第4款規定，作成
    原處分，並無違誤之處。
  ㈡聲明：原告之訴駁回。
五、如爭訟概要欄所載之事實，業經兩造分別陳明在卷，並有原
    處分（本院卷第15頁至18頁）、訴願決定（本院卷第21頁至
    29頁）、系爭懲罰令（本院卷第87頁至89頁）、系爭考評令
    （本院卷第91頁）、系爭人評會會議紀錄（本院卷第93頁至
    98頁）可參，堪信為真實。本件爭點為原處分是否合法?
六、本院之判斷：
  ㈠應適用之法令：
    按服役條例第15條第1項第5款規定：「常備軍官、常備士官
    ，有下列情形之一者，予以退伍：……五、年度考績丙上以下
    或因個人因素1次受記大過2次以上，經人評會考核不適服現
    役者。」又服役條例施行細則第15條第1項第4款規定：「本
    條例第15條所定退伍之處理程序，由相關機關或單位依下列
    規定造具退伍名冊，層報國防部或各司令部核定之：……四、
    依第4款至第6款……規定退伍者，由所隸單位檢附相關資料辦
    理。」另國防部因應國軍亟需優質人力，藉主官（管）對部
    屬平日生活考核、任務賦予、工作績效、工作態度等綜合考
    核評鑑，經人評會議決，留優汰劣，以提升國軍人員素質及
    部隊之精良之目的，訂定發布考評具體作法（第1點規定參
    照），其第6點第1款規定：「考評程序：（一）各單位檢討
    不適服現役案件時，應於受懲罰或考績命令發布30日內，依
    考評權責召開人評會，由權責長官指定所屬副主官（管）、
    相關單位主管及適當階級專業人員5人至11人組成之；原則
    上任一性別比例，不得少於3分之1。副主官（管）為人評會
    之主席。但副主官（管）出缺，或因受訓、差假等事不能召
    集或出席時，由權責長官就委員中單位主管1人，指定為主
    席。人評會議之決議，應有3分之2以上委員出席，以記名投
    票方式，就下列事項，進行公平、公正之考評，出席委員過
    半數同意行之；可否同數時，由主席裁決之，簽請權責主官
    （管）發布考評結果，並附記教示規定，送達受考人：1.考
    評前1年內個人平日生活考核。2.對任務賦予及工作態度。3
    .受懲罰或事實發生所生影響。4.其他佐證事項。」準此，
    陸軍常備士官，因個人因素1次受記大過2次以上，應由相關
    機關或單位依規定造具退伍名冊，經由不適服現役之考評程
    序，亦即召開人評會，就考評前1年內個人平日生活考核、
    對任務賦予及工作態度、受懲罰或事實發生所生影響及其他
    佐證事項等項目，作成不適服現役之考評結果，再由所隸單
    位層報國防部或各司令部核定退伍。
  ㈡經查，原告原係原服務單位聯合兵種第一營戰車第一連上士
    組長，為陸軍常備士官，於109年9月28日凌晨2時許駕駛自
    小客車，經警方攔檢，因拒絕接受吐氣酒精濃度測試，遭員
    警製單舉發並經臺中市交通事件裁決處裁處罰鍰及吊銷駕照
    等情，有臺中市交通事件裁決處109年10月6日中市裁銷字第
    GT0112333號駕駛執照吊銷執行單（本院卷第83頁）、臺中
    市交通事件裁決處109年10月6日自行收納款項收據（本院卷
    第85頁）在卷可稽。嗣原服務單位經行政調查認上情屬實，
    乃以系爭懲罰令（本院卷第87頁至89頁）核予原告大過2次
    懲罰等情，則有服務單位案件調查洽談紀要（本院卷第79頁
    ）、調查報告書（本院卷第81頁）、系爭懲罰令(本院卷第8
    7頁至89頁)可參。原服務單位以原告因個人因素受記大過2
    次，據於109年10月26日召開系爭人評會，先由原告提出意
    見，復經與會委員發問、原告回答之方式進行會議，其後再
    由委員針對原告受考評前1年內個人平日生活考核、對任務
    賦予及工作態度、受懲罰或事實發生所生影響及其他佐證事
    項等逐項說明、討論，經全體委員綜合討論後，表決通過評
    鑑其不適服現役之考評結果，則有系爭人評會會議紀錄可參
    （本院卷第93頁至98頁），據上可知，系爭人評會業已就原
    告拒絕實施酒測經核記大過2次懲罰之事實，依考評具體作
    法第6點第1項所定，考評其前1年個人平日生活考核等事項
    ，逐一加以審酌並表達意見後，始以記名投票方式作成原告
    不適服現役之決議，其後復以系爭考評令（本院卷第91頁）
    ，呈報由被告辦理原告之不適服現役退伍案，嗣經被告以原
    處分核定原告於109年12月16日退伍，核與卷內證據資料尚
    無不符，並無違誤。
  ㈢原告主張軍風紀實施規定並未將拒絕實施酒測之行為態樣加
    以規範云云。惟國防部109年8月25日國軍督軍紀字第109018
    2598號令修正發布之軍風紀實施規定第24點第2款第4目之1
    已明定，駕駛汽機車拒絕接受酒精濃度測試檢定者，志願役
    人員核予記大過2次處分，懲罰參考基準表亦同(本院卷第77
    頁至78頁)，原告引用之軍風紀實施規定及懲罰參考基準表(
    本院卷第31頁至33頁)，係屬109年8月25日修正前之規定，
    故其主張，尚不足採。
  ㈣原告復主張系爭人評會所為不適服現役之決議，尚有瑕疵，
    且違反正當法律程序、比例原則云云，亦不可採，理由如下
    ：
  ⒈服役條例、考評具體作法前開規定所稱「不適服現役」，屬
    於不確定法律概念，且事關國軍人事行政上，軍士官人力素
    質是否適服現役，繼續在軍中發揮組織編制員額內防衛國家
    安全目標的合理性考量，屬於軍事人事行政權核心領域的高
    度屬人性判斷，基於尊重此屬人性判斷的不可替代性、專業
    性及法律授權的專屬性，應承認軍事行政機關就此等事項的
    決定，有判斷餘地，司法審查應採較低的審查密度。惟基於
    法治國原則下，憲法第16條對訴訟權保障，如有判斷程序違
    背法令、判斷所根據之事實認定有誤、判斷恣意或怠惰等違
    法情事，包括：(1)行政機關所為之判斷，是否出於錯誤之
    事實認定或不完全之資訊。(2)法律概念涉及事實關係時，
    其涵攝有無明顯錯誤。(3)對法律概念之解釋有無明顯違背
    解釋法則或牴觸既存之上位規範。(4)行政機關之判斷，是
    否有違一般公認之價值判斷標準。(5)行政機關之判斷，是
    否出於與事物無關之考量，亦即違反不當聯結的禁止。(6)
    行政機關之判斷，是否違反法定之正當程序。(7)作成判斷
    之行政機關，其組織是否合法且有判斷之權限。(8)行政機
    關之判斷，是否違反相關法治國家應遵守之原理原則，如平
    等原則、公益原則等，若有上述判斷違法情事，行政法院仍
    得認原處分違法而應予撤銷。
  ⒉經查，系爭人評會是由權責長官指定人評會之委員，並指定
    上校副旅長林彰良為主席所組成，委員數含主席為5人，女
    性委員為2人，男性為3人，任一性別比例達於3分之1以上，
    全體受指定委員出席，並有通知原告到場陳述意見，而經委
    員審議討論後，以記名投票方式，就原告是否不適服現役之
    事項，除主席不參與投票外，其餘與會委員均以全體同意之
    表決數，通過考評原告為「不適服現役」，再簽由權責主官
    發布考評結果（本院卷第93頁至98頁），合於考評具體作法
    第6點第1款關於人評會召集之組成、程序之法定要求。
  ⒊再觀系爭人評會所進行之程序，先由主席致詞，說明該次召
    開人評會緣由，並請承辦單位報告案情，說明考評程序，進
    行當事人答辯及申辯，再由與會委員就原告近1年平日生活
    考核、對任務賦予及工作態度、受懲罰後對單位之影響及其
    他佐證事項等4個部分綜合考評，復由委員發言及討論，最
    後進行投票。經核系爭人評會決議考評原告不適服現役之過
    程，不僅有讓原告到場陳述意見、行使聽審權的機會，聽取
    原告隸屬單位長官對原告1年之生活考評、對任務賦予及工
    作態度、針對受懲罰或事實發生之影響及其他佐證事項為進
    一步說明，合於具體考評作法第6點第1款所定應考評之事項
    。
  ⒋另就系爭人評會原告隸屬單位長官對前開應考評事項之說明
    部分，隸屬單位長官陳泰劦、詹定薰、葉鈞豪等人有提及原
    告在社群軟體臉書曾遭連隊弟兄反映有領導統御的問題，有
    發生嚼食檳榔遭人事官糾舉，曾在授課時遭軍團督導官督導
    發現其未按課表進度上課，平日表現有待加強，且因違反交
    通規則紅燈左轉遭警攔查，因一時情緒拒絕酒測，事發後隱
    匿未向服務單位回報等節，核與原服務單位主管督導長葉鈞
    豪及連長詹定薰製作之原告109年考核表（本院卷第131頁）
    記載「8/14遭營級人事官上尉廖家祥糾舉吃檳榔。8/27擔任
    旅上自訓班隊教官，遭軍團訓練官中校吳振賢糾舉授課進度
    與時數配當不良」大致相符。又證人即時任原服務單位營長
    雍正龍中校固於本院證稱：原告工作能力很好，惟亦證稱不
    知原告有無嚼食檳榔，不知授課缺失之事，寫前開考核表的
    人是營級下屬單位(本院卷第151頁至153頁)；證人即時任原
    服務單位營輔導長陳奇華少校固證稱：原告平日表現良好，
    沒看過嚼食檳榔之事，惟亦證稱：沒看過前開考核表(本院
    卷第154、155頁)，經核上開證人之證詞固係渠等對原告工
    作表現之正面評價，但其等對於原告隸屬長官陳泰劦、詹定
    薰、葉鈞豪於系爭人評會所指之考評事項細節，並不清楚，
    故渠等所述不足為有利於原告之認定。此外，證人即上尉連
    長詹定薰業已證稱：原告於營區嚼食檳榔及授課缺失之事均
    係經士官長回報，不可嚼食檳榔是營區內部管理事項（本院
    卷第155、156頁）；證人即連士官督導長葉鈞豪證稱：督導
    時有發現原告嚼食檳榔，此為營區所不允許，另原告授課進
    度與時數配當不良是指其擔任受訓教官時課表進度是在二級
    廠上課，但原告還在教室內，遭督導長糾正等語明確(本院
    卷第157、158頁)，再參諸108年5月8日公布之軍風紀實施規
    定第29點第5款規定，營區嚼食檳榔確為國軍之違規事項(本
    院卷第185、186頁)，可見系爭人評會對原告之考評內容，
    係有依憑，並無認定事實錯誤之情形，其依裁量作成不適服
    現役之決定，難謂違反比例原則等法律原則。
  ⒌至原告主張其就系爭懲罰令申請權益保障，權保會於109年12
    月2日發函通知被告重新審查合法性，於110年2月24日召開
    審議會議，被告未經權保會之先行程序，就召開系爭人評會
    ，作成不適服現役之決定，有悖於正當法律程序云云。惟按
    考評具體作法第7點第1款規定，受考人對考評結果不服者，
    得依同作法第6點第1款收受考評結果送達之次日起14日內，
    以書面申請再審議，並以1次為限。惟放棄再審議者，應以
    書面為之。本件系爭考評結果作成後，原告於109年10月28
    日即出具切結書表明對評定無異議，並放棄提出書面申覆之
    權利（原處分卷二第20頁），則原告原服務單位據此層報被
    告以原處分核定退伍，於法並無不合。至原告於109年11月1
    8日向權保會申請權益保障者，是記2大過之系爭懲罰令，此
    有國防部陸軍司令部官兵權保會109年12月2日國陸督法字第
    1090126729號函可參（本院卷第211頁），其並非針對原告
    不適服現役考評所要召開之系爭人評會的先行程序，自無違
    反正當法律程序可言。更況，原告就系爭懲罰令向權保會申
    請權益保障，嗣於110年3月10日經權保會作成申請駁回之決
    議，已據原告自承在卷(本院卷第206頁、第213頁)，則對原
    處分之判斷亦不生影響。
  ⒍綜上，堪認系爭人評會所為不適服現役之考評結果，在實體
    上並無本於錯誤事實，也未出於與本案事項無關的考量，被
    告於原告因個人因素受記大過2次後有不適服現役的判斷，
    並未出於恣意或判斷濫用、逾越，亦無違反一般公認之價值
    判斷標準、平等原則及比例原則等情事，且系爭人評會組織
    、判斷程序，亦合於考評具體作法之規定，故被告本於系爭
    人評會考評結果，以原處分對原告核定不適服現役退伍的決
    定，於法並無違誤。原告主張系爭人評會所為考評結果有悖
    正當法律程序，認事用法違法違誤，據以作成不適服現役命
    令退伍決定之原處分，違反比例原則，並不可採。
七、綜上所述，原處分認事用法並無違誤，訴願決定予以維持，
    於法也無不合，原告仍執前詞，訴請撤銷訴願決定及原處分
    ，為無理由，應予駁回。本件判決基礎已經明確，兩造其餘
    攻擊防禦方法及訴訟資料經本院斟酌後，均與判決結果不生
    影響，而無一一論述必要，併予說明。
八、結論，本件原告之訴為無理由，判決如主文。
中　　華　　民　　國　　111 　年　　4 　　月　　28　　日
                      臺北高等行政法院第七庭
                                審判長法  官　許  麗  華
                                      法  官　林  學  晴
                              　　　  法  官　郭  淑  珍
一、上為正本係照原本作成。
二、如不服本判決，應於送達後20日內，向本院提出上訴狀並表
    明上訴理由，如於本判決宣示後送達前提起上訴者，應於判
    決送達後20日內補提上訴理由書（須按他造人數附繕本）。
三、上訴時應委任律師為訴訟代理人，並提出委任書。（行政訴
    訟法第241條之1第1項前段）
四、但符合下列情形者，得例外不委任律師為訴訟代理人。（同
    條第1項但書、第2項）
得不委任律師為訴訟代理人之情形 所  需  要  件 ㈠符合右列情形之一者，得不委任律師為訴訟代理人　 1.上訴人或其法定代理人具備律師資格或為教育部審定合格之大學或獨立學院公法學教授、副教授者。 2.稅務行政事件，上訴人或其法定代理人具備會計師資格者。 3.專利行政事件，上訴人或其法定代理人具備專利師資格或依法得為專利代理人者。 ㈡非律師具有右列情形之一，經最高行政法院認為適當者，亦得為上訴審訴訟代理人 1.上訴人之配偶、三親等內之血親、二親等內之姻親具備律師資格者。 2.稅務行政事件，具備會計師資格者。 3.專利行政事件，具備專利師資格或依法得為專利代理人者。 4.上訴人為公法人、中央或地方機關、公法上之非法人團體時，其所屬專任人員辦理法制、法務、訴願業務或與訴訟事件相關業務者。 是否符合㈠、㈡之情形，而得為強制律師代理之例外，上訴人應於提起上訴或委任時釋明之，並提出㈡所示關係之釋明文書影本及委任書。  
中　　華　　民　　國　　111 　年　　4 　　月　　28　　日
                                      書記官  蕭  純  純